【裁判字號】    97,訴,567
【裁判日期】    980527
【裁判案由】    偽造文書等
【裁判全文】
臺灣苗栗地方法院刑事判決               97年度訴字第567號
公  訴  人  臺灣苗栗地方法院檢察署檢察官
被      告  甲○○
                    13樓之6.
選任辯護人  陳昭宜律師
上列被告因偽造文書等案件，經檢察官提起公訴（97年度偵字第
2426號），本院判決如下：
    主  文
甲○○犯行使變造公文書罪，累犯，處有期徒刑壹年壹月。
    事  實
一、甲○○前因偽造文書案件，經臺灣臺中地方法院於民國95年
    11月6 日以94年度訴字第2495號判決判處有期徒刑2 月確定
    ，並於同年月24日易科罰金執行完畢（構成累犯）。詎其仍
    不知悔改，其身為松園建設開發股份有限公司（以下簡稱松
    園建設公司，登記負責人為甲○○之前妻伍秀瓊）之實際負
    責人，因於96年11月間與莊家建設股份有限公司（以下簡稱
    莊家建設公司）股東陳應豐（另經檢察官為不起訴處分確定
    ）合夥，在苗栗縣三義鄉○○段907 之2 地號土地興建房屋
    ，需向竹南信用合作社通霄分社（以下簡稱通霄分社）申請
    土地擔保放款及無擔保建築融資貸款。其明知松園建設公司
    於93年間僅有新臺幣（下同）3 萬元之營業收入，94年11月
    至96年10月間均無任何銷售項目及營業收入，且存摺僅餘2
    筆各為27元之交易餘額紀錄，竟為取得金融機構核撥資金興
    建房屋牟利，乃基於意圖為自己不法之所有，及行使變造公
    文書、行使變造私文書之犯意，於96年11月初某日，先由真
    實姓名年籍不詳之人處，取得如附表所示經變造之松園建設
    公司所申設華南商業銀行東勢分行000000000000號帳戶存摺
    （詳附表1） 、具有「財政部臺灣省中區國稅局臺中縣分局
    營業人銷售額與稅額申報書暨附件收件專用章（甲）」之松
    園建設公司94年11月至96年10月財政部中區國稅局營業人銷
    售額與稅額申報書（詳附表2） 、具有「財政部臺灣省中區
    國稅局東勢稽徵所網路申報收件章」之松園建設公司93年度
    至95年度營利事業所得稅結算申報書（詳附表3） 、資產負
    債表（詳附表4） 、具有「財政部臺灣省中區國稅局東勢稽
    徵所網路申報收件章」、「財政部臺灣省中區國稅局營利事
    業所得稅電子申報收件章」之外觀上屬財政部臺灣省中區國
    稅局東勢稽徵所核發之營利事業所得稅網路申報、電子結算
    申報回執聯（詳附表5） 等資料影本，且於96年11月21日，
    持之向通霄分社申辦貸款予以行使。其因而致審查人員丙○○、林金峰等人陷於錯誤，認松園建設公司於上述年度陸續
    推出建案營運正常，業績及財務狀況良好，乃於96年11月23
    日核准土地擔保放款1, 500萬元，並於同年12月20日轉帳核
    撥1, 500萬元，另核准無擔保建築融資貸款1, 500萬元，並
    依建築施工進度分別於97年1 月29日、3 月3 日轉帳核撥
    700 萬元及200 萬元予松園建設公司，通霄分社共計核貸2,
    400 萬元，因而致生損害於通霄分社核准貸款之正確性。
二、案經臺灣苗栗地方法院檢察署檢察官據報檢舉後，指揮法務
    部調查局苗栗縣調查站調查後移送同署檢察官偵查起訴。
    理  由
壹、程序部分：
一、按被告以外之人於審判外之言詞或書面陳述，除法律有規定
    者外，不得作為證據，刑事訴訟法第159 條第1 項固定有明
    文。惟被告以外之人於審判外之陳述，雖不符同法第159 條
    之1 至之4 之規定，而經當事人於審判程序同意作為證據，
    法院審酌該言詞陳述或書面陳述作成時之情況，認為適當者
    ，亦得為證據。又當事人、代理人或辯護人於法院調查證據
    時，知有第159 條第1 項不得為證據之情形，而未於言詞辯
    論終結前聲明異議者，視為有前項之同意，同法第159 條之
    5 第2 項亦定有明文。查上開變造之松園建設公司華南商業
    銀行東勢分行000000000000號帳戶存摺、開戶資料、松園建
    設公司93年度至95年度營利事業所得稅結算申報書、資產負
    債表、營利事業所得稅電子結算申報回執聯、94年11月至96
    年10月財政部中區國稅局營業人銷售額與稅額申報書，以及
    通霄分社一般授信申請書、一般授信批覆書、竹南信用合作
    社授信審議委員會審議案批核表、一般放款循環動用撥款申
    請書等文書資料，均屬被告以外之人於審判外的陳述為傳聞
    證據，原無證據能力。但公訴人、被告及辯護人對於上開書
    面陳述之證據能力均未爭執，本院審酌該等證據資料作成時
    之情況，核無違法取證或其他瑕疵，認為以之作為證據為適
    當。
二、按被告以外之人於偵查中向檢察官所為陳述，除顯有不可信
    之情況者外，得為證據，刑事訴訟法第159 條之1 第2 項定
    有明文。偵查中對被告以外之人所為之偵查筆錄，或被告以
    外之人向檢察官所提之書面陳述，性質上均屬傳聞證據。惟
    現階段刑事訴訟法規定檢察官代表國家偵查犯罪、實施公訴
    ，依法其有訊問被告、證人及鑑定人之權，證人、鑑定人且
    須具結。而實務運作時，檢察官偵查中向被告以外之人所取
    得之陳述，原則上均能遵守法律規定，不致違法取供，其可
    信度極高，自得為證據。經查，本件證人丙○○、林金峰（
    參偵卷第79至80頁）等人，於檢察官偵查中所為之證述，性
    質上雖屬審判外之陳述，惟其等係於偵查中向檢察官所為之
    證述，且均經具結，復無顯有不可信之情況，衡諸上開規定
    ，自具有證據能力。
貳、實體部分：
一、本件訊據被告甲○○固坦承於上述時間，持前述變造之松園
    建設公司所申設華南商業銀行東勢分行000000000000號帳戶
    存摺、94年11月至96年10月財政部中區國稅局營業人銷售額
    與稅額申報書，松園建設公司93年度至95年度營利事業所得
    稅結算申報書、資產負債表、具有「財政部臺灣省中區國稅
    局東勢稽徵所網路申報收件章」或「財政部臺灣省中區國稅
    局東勢稽徵所電子申報收件章」之營利事業所得稅電子結算
    申報回執聯、營利事業所得結算申報書等資料影本，向通霄
    分社申辦土地及建築融資貸款，並獲得土地貸款1500萬元、
    建築融資貸款900 萬元等事實。且承認有行使變造私文書的
    犯行，但否認有行使變造公文書、詐欺等犯行，辯稱：「起
    訴這個我覺得很奇怪，當時這個偽造影印，我也不曉得，如
    果土地沒有這個價值，他們也不會貸款，我講實話，如果沒
    有那些資料，有這些土地也可以貸款，回執聯的編號與事實
    上不一樣，這個怎麼可以說是公文書，我如果知道這些資料
    不是真實的，我就用私人去貸款，不用公司的名義」等語。
    辯護人辯稱：公務員職務上製作之文書始是公文書。松園公
    司93至95年度營利事業所得稅電子結算申報回執聯，是稅務
    申報人據關貿網路股份有限公司之電腦系統所回復之訊息，
    由個人電腦及列表機上列印出來而得。該回執聯是由申報人
    由自己的設備操作產生，以作為申報稅務之收件執據，是屬
    於私文書，而非公文書。該回執聯上雖有「網路申報收件章
    」、「電子申報收件章」等之標明，但並因該收件章之存在
    ，而使申報人製作之私文書變為公文書。上述回執聯上之方
    格內文字，已明白簡要地表示，是該稅捐機關之收受申報人
    透過網路申報資料之表示，毋須更有其他特約或習慣，作為
    補充，其本身即足以表示其用意，該等回執聯非為刑法上之
    準文書。回執聯之性質，按財政部賦稅署98年3 月20 日 台
    稅一發字第09800085130 號函，認較類似行政院秘書處編訂
    「文書處理」肆、二十二之（六）所稱之「回復訊息」。而
    此收件訊息，與公務機關收受申報人以雙掛號郵件郵遞文書
    ，而在郵件回執上蓋上收件章之情形，並無二致，該收件章
    之戳蓋，並不會使私文書即變為公文書。被告非能認識上述
    不實資料係私文書、公文書，準文書具高度技術性，更非被
    告所能認識。被告本諸誠心而為本案位於三義鄉「稻埕禾豐
    」住宅新建工程，雖在陳應豐撤離暨通霄分社停止撥付建築
    融資款項，於資金匱乏之情形下，仍是勉力完成建造，並將
    登記完竣後之十棟建物，依約全部設定抵押權予竹南信用合
    作社，以擔保其債權，被告毫無要詐取錢財之意圖。被告關
    於向通霄分社之貸款，無論是土地部分貸款或是建築融資貸
    款，均在事前或是建造完成後，提供充分、確實之擔保予通
    霄分社等語。
二、惟查：
  (一)證人即通霄分社職員丙○○於本院審理時結證稱：「（問：
    在你們核貸之後，你們如何交付所核貸的金額？）我們貸放
    時，轉帳到松園建設開發股份有限公司的帳戶。」、「（問
    ：是分一次轉還是兩次，如何轉？）他跟我們貸款是有購買
    土地的融資，我們以該土地的成數撥款一部分，他要蓋房子
    需要資金，我們有受理他的建築融資，建築融資第一次撥款
    以後，調查局有跟我們說被告申請融資的資料是編造的，所
    謂的建築融資係依照工程進度撥款。」、「（問：你們總共
    撥款多少錢？）土地融資加建築融資總共2400萬元。」、「
    （問：貸款出去之後，你們分行帳目上就少了這些可以運用
    的現金，是否如此？）是的。」、「（問：這些錢如果沒有
    貸款給被告，是否可以貸款給其他人？）可以。」、「（問
    ：也可以作其他的用途？）可以。」、「（問：貸款會有哪
    些收入？）利息收入。」、「（問：被告目前有繳息嗎？）
    一月底的利息尚未繳納。」、「（問：所以你能確保被告將
    來能按期繳息嗎？）我無法肯定。」、「（問：如果有人在
    你們分行核貸後，如果在清償所有本息之前跑掉，你們分行
    會有何損失？）利息就無法按期支付，本金部分如果借款人
    所提供的擔保品，將來強制執行時，如果無法全部取回貸放
    金額的部分，就會轉為呆帳，列為損失。」、「（問：提示
    97年度偵字第2426號卷第79頁到第80頁，你之前有在偵查中
    作證，證詞內容是否實在？）實在。」、「（問：被告甲○○向貴社申請本件的土地及建築融資貸款，所提供的相關資
    料，如起訴書犯罪事實欄所載的相關申報書、資產負債表、
    營利事業所得稅、結算申報回執聯等資料，就你承辦的權責
    來講，是否需要去審核這些資料的真偽？）需要。」、「（
    問：本件你有無去做相關的查核動作？）沒有。」、「（問
    ：當初為何沒有去作查核的動作？）因為沒有遇過提供假的
    財務報表，我們認為客戶都是善良的，他們都是提供真的財
    務報表，這些報表提供我們知道他們的公司狀況，原則上對
    於他們提供的資料，我們都會認為是真的，且我們也有去他
    們公司拜訪，他們的公司看起來就是一家正常營運的公司。
    」、「（問：就土地融資的部分，後來發現被告所提出的上
    開財務資料是虛偽的，如果回到申貸之初，你們如果有發現
    這些資料係虛偽、假的，你們信用合作社在決定貸放與否時
    ，是否有不同的考量？）會。」、「（問：請說明原因？）
    基本上他提供經過變造的報表，就已經違反他的誠信原則，
    與金融業往來就是一個信用問題，如果提供變造的報表，在
    信用上就已經構成瑕疵了。」、「（問：你所謂的不同的考
    量，請詳細說明會貸還是不會貸？）我是一個承辦的人，不
    是核貸的決定者，但是就我的立場我會建議不要核貸。」、
    「（問：就本件建築融資的部分，是否無擔保的貸款？）建
    築融資是按照施工的進度撥款，因為尚未建築完成，沒有建
    築門牌，所以無法設定，且營造廠商說要放棄房屋的法定抵
    押權，被告有寫承諾書將來建物興建完成後，要將建物增加
    為擔保品。」、、「（問：就你剛才所講，這個事情回復到
    原先情況，你會建議不核貸，但是本件確是融資貸款已經核
    發了，如果回到原先的情況，這些融資貸款如果做其他的申
    貸案，這部分是否算是損失，就你們銀行來講這是否不算損
    失？）這筆款項如果沒有核貸出去，這些資金還是存在信合
    社裡面，我們會轉存到臺灣銀行或是合作金庫等，還是有利
    息收入，但是貸放出去的話利率比較高，收入比較多，轉存
    的部分利息比較低。」等語（參本院審卷98年3 月11日審判
    筆錄第3至7頁）。
  (二)是由證人丙○○上述證詞，可知渠係證稱於被告甲○○向通
    霄分社申請本件貸款之初，若渠知悉被告甲○○所交付之松
    園建設公司所申設華南商業銀行東勢分行000000000000號帳
    戶存摺、94年11月至96年10月財政部中區國稅局營業人銷售
    額與稅額申報書，松園建設公司93年度至95年度營利事業所
    得稅結算申報書、資產負債表、具有「財政部臺灣省中區國
    稅局東勢稽徵所網路申報收件章」或「財政部臺灣省中區國
    稅局東勢稽徵所電子申報收件章」之營利事業所得稅電子結
    算申報回執聯等資料影本係經變造而屬不實，渠會因被告甲○○不誠信而建議不予核貸。而上述貸款若於當初不貸予松
    園建設公司，則會轉存到臺灣銀行或是合作金庫等銀行，會
    有利息收入等情。
  (三)被告甲○○陳稱：「（問：知道這些資料是假的嗎？）知道
    ，因為跟我真實的資料不同，做得比較好看一點，目的是為
    了要貸款。」、「（問：松園公司跟莊家公司如何接洽？）
    96年5 、6 月間，為了要開發台中北區的土地，兩家公司有
    簽協議書，內容為我做營造，莊家建設出地，建設的房屋1
    人1 半，當時土地申貸6 百多萬元、建築融資要申貸3 百多
    萬元，案子是陳應豐向土地銀行南臺中分行申貸，我有跟他
    一起去，該案是以松園公司名義申貸，因為松園公司業績不
    好，所以貸款貸不出來，房子蓋不成。」、「（問：臺中此
    案申貸資料與本件所提申貸資料是否相同？）不太一樣，公
    司的3 種執照及股東名冊等資料我請莊家建設的宥銳會計師
    事務所提供。」等語（參97年度他字第298 號卷第147 頁）
    。由此可知，96年5 、6 月間，被告甲○○之松園建設公司
    與莊家建設公司欲合作開發臺中市北區土地興建房屋，而以
    松園建設公司名義向土地銀行南台中分行貸款，但因松園建
    設公司業績不佳，無法貸得款項興建房屋等情。
  (四)觀察松園建設公司上述經變造之華南商業銀行東勢分行0000
    00000000號帳戶存款餘額（參同上他卷第29至34頁），與華
    南商業銀行東勢分行提供之該帳戶交易明細表（參同上他卷
    第143 至145 頁），可知自95年11月17日起至96年10月2 日
    止，經變造之帳戶餘額為855091元至0000000 元不等（詳如
    附表1 所示）。但實際之帳戶餘額除95年12月21日、96年10
    月2 日均為27元外，其餘均為0 元（詳如附表1 所示）；對
    照前述經變造之「財政部臺灣省中區國稅局營業人銷售額與
    稅額申報書」（參同上他卷第35至46頁），與財政部臺灣省
    中區國稅局東勢稽徵所提供之相關資料（參同上他卷第116
    至11 8頁），可知松園建設公司94年11、12月起至96年9 、
    10月止，變造之銷售金額為0000000 元至00000000元不等（
    詳如附表2 所示），但實際上之銷售金額均為0 元；參諸上
    揭經變造之松園建設公司營利事業所得稅結算申報書（參同
    上他卷第48、51、54頁）與財政部臺灣省中區國稅局東勢稽
    徵所提供之相關資料（參同上他卷第118 、141 、142 頁）
    ，可知松園建設公司經變造之營利事業所得申報書，其93至
    95年度之營收金額為00000000元至00000000元不等（詳如附
    表3 所示）。但實際申報營收金額於93年度為3 萬元，94至
    95年度均為0 元；衡酌經變造之松園建設公司資產負債表（
    參同上他卷第49、52、55頁）與財政部臺灣省中區國稅局東
    勢稽徵所提供之相關資料（參同上他卷第119 頁），可知經
    變造之松園建設公司93至95年度資產負債表內的資產總額為
    00000000元至00000000元不等（詳附表4） ，而實際申報之
    資產總額於94、95年度為00000000元、00000000元，但93、
    94年度並無資產總額申報資料（詳附表4） ；觀諸經變造之
    松園建設公司營利事業所得稅電子結算申報回執聯（參同上
    他卷第47、50、53頁）與財政部臺灣省中區國稅局東勢稽徵
    所提供之相關資料，可知松園建設公司經變造之93至95年度
    營利事業所得稅電子結算申報稅額為116033元至417334元不
    等（詳附表5） ，但實際申報所得稅額93年度為1500元、94
    年度為0 元、95年度無申報資料（詳附表5） 。由此足見，
    被告甲○○交付通霄分社之上述將變造的貸款資料，與實際
    文書資料相較，可知松園建設公司於93至95年度間，幾無推
    出建案，營業狀況亦處於幾乎停頓之狀態，變造的相關資料
    ，係美化、強化松園建設公司的營業、資產狀況，其目的在
    於使通霄分社因此而誤認松園公司營運及財務狀況良好，而
    同意核撥松園建設公司前述土地及建築融資貸款。復衡酌被
    告甲○○上述陳述，可知其明知松園建設公司營運狀況不佳
    ，深恐向通霄分社貸款，亦如上述向土地銀行南臺中分行申
    貸時被駁回，乃持上述經變造的相關資料向通霄分社申辦貸
    款，並使通霄分社承辦人員陷於錯誤，認松園建設公司資產
    及營運狀況均良好，而核撥上開土地及建築融資貸款。由此
    足證被告甲○○於貸款之初，持上揭變造之貸款資料向通霄
    分社申辦貸款時，具有不法所有之意圖無訛。
  (五)本件經變造之松園公司營利事業所得稅電子結算申報回執聯
    （參同上偵卷第47、50、53頁），其上具有「財政部臺灣省
    中區國稅局營利事業所得稅網路申報收件章」、「財政部臺
    灣省中區國稅局營利事業所得稅電子申報收件章」、「申報
    日期、更正日期」、「收件編號」、「東勢稽徵所」等記載
    ，其係何種文書？茲說明如下：
    1.證人即財政部臺灣省中區國稅局東勢稽徵所職員乙○○於
      本院審理時結證稱：「（問：提示97年度偵字第2426號卷
      第57頁，這個是營利事業所得稅的電子申報回執聯，上面
      有一個收件章，那個收件是指哪個單位收件？）國稅局的
      電子申報收件章，這是東勢稽徵所的電子申報收件章，、
      、」、「（問：就你所知，你們營業稅的電子申報是否也
      有這種收件章？回執聯？）有的。」、「（問：這個回執
      聯的用意是要證明什麼？）證明稽徵機關已經核閱收受申
      報資料。」、「（問：所以你看的這份表示東勢稽徵所已
      經收到松園建設開發股份有限公司的營利事業所得稅申報
      ？）這表示營利事業所得網路申報已經完成，但是我不清
      楚東勢稽徵所是否已經收件完成。」、「（問：如果就你
      們營業稅來講的話，是否已經收件完成？）是，已經收件
      完成。」、、「（問：這個固定的編號及收件章的格式是
      你們委請關貿網路公司置入電腦程式中的嗎？）那是網路
      裡面電腦程式設定好的，我不曉得是否是關貿公司設定的
      。」、「（問：國稅局的人員是否會審核確認已經收到類
      似這種的電子申報資料？）它會確認是否已經申報，那是
      就欄位、格式上就邏輯上是否正確，但是內容的屬實是以
      後會審查的。」、「（問：你說的『它』是指誰？）網路
      申報系統。」、「（問：國稅局的人員是否會確認已經收
      到這種電子申報資料？）會，如果沒有申報完成會產表單
      。」、「（問：就剛才檢辯雙方問你有關營業稅的網路申
      報問題，是否納稅義務人的申報資料透過網路的方式來申
      報，你們稽徵所就會以剛才提示給你看的那個電子收件章
      的日期為納稅義務人的申報日期，而不是以東勢稽徵所收
      到網路傳來申報資料的日期為申報日期？）是的。」、「
      （問：換句話說納稅義務人收到電子申報的回執聯上面註
      明的日期，就是指納稅義務人於電子收件章回執聯的日期
      已經依法申報營業稅？）是的。」、「（問：所以電子收
      件章以及回執聯給納稅義務人事實上就是指稅捐機關透過
      給納稅義務人的電子章及回執聯，表示納稅義務人的申報
      營業稅這個行為及資料，稅捐機關已經收到？）是的。」
      、「（問：但是有關納稅義務人申報的內容是否屬實或是
      有出入，是你們事後實質審查的部分？）是的。」、「（
      問：提示97年度偵字第2426號卷第55頁右下角，有一個中
      區國稅局的電子申報收件章，以你的專業來看，這個收件
      章是電腦網路給的收件章，還是以人工申報的時候承辦人
      員所蓋的章？）以形式上來觀察，這個章是網路上給的。
      」、、「（問：就你承辦人員的立場，剛才提示給你看的
      兩個章，那個方章它代表的意義與公務人員執行職務是否
      有關係？）有，因為那個收件就是我們執行公務的範圍，
      我們要收件，這是我們的義務，那個章就代表我們有收件
      。」、「（問：你們東勢稽徵所收到我們法院的函查，你
      們有沒有跟你們總局的法務科聯絡過？）有的，我們有發
      正式公文給總局。」、「（問：你們總局有答覆你們嗎？
      ）庭呈總局函覆公文1 份，總局的答覆是認為屬於刑法上
      的準公文書。」等語（參本院審卷98年3 月11日審判筆錄
      第3 至8 頁）。
    2.是由證人乙○○上述證詞，可知其係證稱前述營利事業所
      得稅電子結算申報回執聯，係納稅義務人透過網路系統申
      報營利事業所得稅，電腦程式業已設定，納稅義務人在網
      路申報成功後，會產出回執聯。而該回執聯上有申報日期
      之收件章，即表示納稅義務人在該日期完成申報營利事業
      所得稅之法定義務，稅捐機關在該日收受納稅義務人的申
      報，與納稅義務人臨櫃方式申報，由稅務人員蓋的收件章
      意義相同。而東勢稽徵所函請中區國稅局釋示的結果，認
      該回執聯係屬刑法上的準公文書等情。
    3.按稱公文書者，謂公務員職務上製作之文書；在紙上或物
      品上之文字、符號、圖畫、照像，依習慣或特約，足以為
      表示其用意之證明者，關於本章及本章以外各罪，以文書
      論。錄音、錄影或電磁紀錄，藉機器或電腦之處理所顯示
      之聲音、影像或符號，足以為表示其用意之證明者，亦同
      。刑法第10條第3 項、刑法第220 條分別定有明文。而參
      酌證人乙○○的前揭證詞，衡諸財政部臺灣省中區國稅局
      98年3 月6 日中區國稅法一字第0980011285號函說明三所
      示：「查營業稅申報書或營利事業所得稅結算申報書經稽
      徵機關收件後蓋有收件章之戳記與收件編號或電子申報收
      件章，係表示稽徵機關業已核閱收受稅捐申報資料用意之
      證明，核屬前揭刑法規定之準公文書性質」（附於本院審
      卷98年3 月11日審判筆錄之後）。復依據財政部賦稅署98
      年3 月20日台稅一發字第09800085130 號函說明三、四所
      示：持有「加蓋『收件章』及收件編號之申報書第1 聯」
      代表特定營業已依所得稅法第71條規定期限辦理申報。營
      利事業利用申報系統列印之回執聯係為「加蓋『收件章』
      及收件編號之申報書第1 聯」之替代憑證（附於本院審卷
      98年3 月11日審判筆錄之後）。準此，可知財政部臺灣省
      中區國稅局認上述具有「財政部臺灣省中區國稅局營利事
      業所得稅網路申報收件章」之營利事業所得稅電子結算申
      報回執聯，係屬刑法上之準公文書。而前述申報系統列印
      之回執聯，係代表營利事業即松園建設公司業已依所得稅
      法第71條規定期限辦理申報營利事業所得稅的憑證。
    4.依正常程序，一般人應係先利用電腦設備連線網際網路，
      向財政部上傳營利事業所得稅申報書（損益及稅額計算表
      、資產負債表）等資料。而財政部委託、授權關貿網路股
      份有限公司，以電腦設備回覆收件編號為「○○○」之營
      利事業所得稅電子結算申報回執聯，是該營利事業所得稅
      電子結算申報回執聯，應認係財政部所製作。再按稅捐稽
      徵機關於各類所得扣繳暨免扣繳憑單申報書上蓋用之收件
      章印文與收件編號，係表示稅捐稽徵機關業已核閱收受稅
      捐申報資料用意之證明，為刑法之準公文書，此有臺灣高
      等法院94年上更一字465 號刑事判決可資參照。準此，本
      件被告甲○○行使的內容業經變造之「營利事業所得稅電
      子結算申報回執聯」，該回執聯既已註明「茲收到松園建
      設開發股份有限公司93、94、95年度營利事業所得稅結算
      申報1 份」，收件章上也記明收件編號「00000000」、「
      00000000」、「000000 00 」，並註明稽徵所之機關名稱
      、地址，係已表示稅捐稽徵機關業已核閱收受稅捐申報資
      料用意之證明無訛，係屬刑法第220 條第1 項、第211 條
      之準公文書甚明。
    5.至辯護人辯稱回執聯之性質，按財政部賦稅署98年3 月20
      日台稅一發字第09800085130 號函，認較類似行政院秘書
      處編訂「文書處理」肆、二十二之（六）所稱之「回復訊
      息」。而此收件訊息，與公務機關收受申報人以雙掛號郵
      件郵遞文書，而在郵件回執上蓋上收件章之情形，並無二
      致，該收件章之戳蓋，並不會使私文書即變為公文書等語
      。但營利事業利用申報系統列印之回執聯係為「加蓋『收
      件章』及收件編號之申報書第1 聯」之替代憑證，係代表
      稅捐機關業已核閱收受稅捐申報資料用意之證明，應屬準
      公文書，已如前述。至財政部賦稅署前揭函文雖認上述回
      執聯類似行政院秘書處編訂「文書處理」肆、二十二之（
      六）所稱之「回復訊息」，但並未認定係屬「私文書」或
      認定非屬「準公文書」，辯護人的辯護意旨容有誤會。又
      辯護人認被告非能認識上述不實資料係私文書、公文書，
      準文書具高度技術性，更不能認識等語。但查，被告甲○○知悉向通霄分社申請前揭土地、建築融資貸款的文書資
      料內容不實，迭經其於偵查、審理時坦承不諱，亦如前述
      。被告甲○○為獲得購地、建築房屋的資金，並順利取得
      貸款，既知該等文書資料不實卻向通霄分社提出作為貸款
      之用，自應就其行使上述變造文書的行為負法律責任，辯
      護人此節辯解，自不能據此作為對被告甲○○有利之認定
      ，附此敘明。
  (六)至辯護人辯稱被告甲○○在陳應豐撤離資金，及通霄分社停
    止撥付建築融資款項下，勉力完成建造上述建築物，並將登
    記完竣後之十棟建物，依約全部設定抵押權予竹南信用合作
    社，足見被告毫無要詐取錢財之意圖。且被告向通霄分社之
    貸款，無論是土地部分貸款或是建築融資貸款，均在事前或
    是建造完成後，提供充分、確實之擔保予通霄分社，通霄分
    社並無損失可言，由此益見被告無詐欺之犯意等語。然查，
    刑法第339 條之詐欺罪條文本身，並無「受有損害」之要件
    ，且實不以「財產損害」此要素為必要（參甘添貴教授著體
    系刑法各論II，第297 至299 頁）。因詐欺罪以具體財物為
    侵害內容之犯罪，性質上屬對於個別財產之犯罪。則被害人
    之全體財產有否減少，並非所問，其財物之交付或權利移轉
    本身，即屬財產上之損害。亦即財物之交付即為有損害，不
    必再判斷財物交付以外之損害。另德國實務認為，被害人如
    由於承擔此項義務，而不能善加利用該資金。換言之，在締
    約之後，對該資金之經濟上的活動自由大受限制，即屬受有
    財產損害（參林東茂教授著知識論，第133 頁；陳志龍教授
    著人性尊嚴，第389 頁）。本件即使被告於分行核貸後有按
    時繳息，但通霄分社核貸後以轉帳的方式，先後將2400萬元
    轉帳到松園建設公司帳戶內。而通霄分社移轉交付土地融資
    金額時，被告之詐欺行為已完成，詐欺犯行已然既遂，縱使
    被告事後按時繳息，也是犯後態度的問題，係量刑的問題，
    與詐欺罪的成立與否無關。辯護人此節辯護意旨容有誤解，
    附此敘明。
  (七)綜上，被告上述辯解無非臨訟卸責之詞，均不足採信。此外
    ，復有上開變造之華南商業銀行東勢分行000000000000號帳
    戶存摺、開戶資料、松園建設公司93年度至95年度營利事業
    所得稅結算申報書、資產負債表、營利事業所得稅電子結算
    申報回執聯、94年11月至96年10月財政部中區國稅局營業人
    銷售額與稅額申報書，以及通霄分社一般授信申請書、一般
    授信批覆書、竹南信用合作社授信審議委員會審議案批核表
    、一般放款循環動用撥款申請書，及財政部臺灣省中區國稅
    局98年3 月6 日中區國稅法一字第0980011285號函、財政部
    賦稅署98年3 月20日台稅一發字第09800085130 號函等在卷
    可資佐證，其行使變造私文書、行使變造公文書、詐欺取財
    犯行，洵堪認定。
三、按營利事業所得稅結算申報書、資產負債表、網路申報、電
    子結算申報回執聯上各稅捐稽徵機關蓋用之收件章印文，係
    表示稅捐稽徵機關業已收受核閱之意，屬刑法第220 條第1
    項、第211 條之準公文書。被告甲○○明知上開銀行存摺、
    營業人銷售額與稅額申報書、營利事業所得稅結算申報書、
    資產負債表、營利事業所得稅網路申報、申報電子結算申報
    回執聯等文書資料影本之內容係經變造而不實，但為獲得通
    霄分社核撥土地及建築融資貸款，興建住宅出售牟利，於上
    述時間，持向通霄分社承辦人員行使，致通霄分社承辦人員
    陷於錯誤，誤以為上述資料為真，核撥前述款項，核其所為
    係犯刑法第216 條、第210 條、第211 條行使變造私文書、
    行使變造公文書罪、第339 條第1 項詐欺取財罪。又被告以
    上開各項變造之資料持向通霄分社申辦貸款之行為，時間緊
    接，罪名相同，數個行使變造公、私文書之行為於密切接近
    之時地實施，侵害同一法益，各行為之獨立性極為薄弱，依
    一般社會健全觀念，在時間差距上，難以強行分開，在刑法
    評價上，以視為數個舉動之接續施行，合為包括之1 行為予
    以評價，較為合理，屬接續犯，而為包括之1 罪。又被告係
    以1 行使變造公、私文書之行為，同時觸犯上開行使變造公
    、私文書及詐欺取財3 罪，為想像競合犯，應依刑法第55條
    之規定，從一重之行使變造公文書罪處斷。另被告前因偽造
    文書案件，經臺灣臺中地方法院於95年11月6 日以94年度訴
    字第2495號判決判處有期徒刑2 月確定，並於同年月24日易
    科罰金執行完畢，此有臺灣高等法院被告前案紀錄表1 份在
    卷可考，是其於受有期徒刑執行完畢後，5 年以內故意再犯
    本件有期徒刑以上之罪，為累犯，應依刑法第47條第1 項之
    規定加重其刑。爰審酌被告明知松園建設公司自921 地震以
    來鮮少推出建案，前與莊家建設公司合作開發臺中市北區土
    地，以松園建設公司名義向合作金庫銀行北臺中分行貸款，
    但因松園公司業績不佳，貸款案因而觸礁無法順利貸得款項
    開發該土地興建房屋。竟為於苗栗縣三義鄉○○段907 之2
    地號土地興建房屋（稻埕禾豐）出售牟利，自不詳姓名年籍
    之人處，取得經變造之上開文書資料影本，持向通霄分社行
    使，使通霄分社承辦人員陷於錯誤，先後核貸土地及建築融
    資共2400萬元，實不足為取。但衡酌其坦承行使變造私文書
    犯行，且將「稻埕禾豐」建案10棟新建住宅完成，復於辦理
    建築物所有權第一次登記後，將該等建築物依約設定抵押權
    予竹南信用合作社，作為擔保，迄今均按期繳納利息等情，
    業經證人丙○○證述屬實，且有建築登記謄本、文宣資料在
    卷可考，足見其犯後態度尚佳。復斟酌其犯罪動機、目的、
    手段、所生損害等一切情狀，量處如主文所示之刑。被告所
    持以行使變造公、私文書之上開各項變造資料，業經其持向
    通霄分社申辦貸款，均歸屬於通霄分社所有，自不得依刑法
    第38條第1 項第2 款之規定，併予宣告沒收，附此敘明。
據上論斷，應依刑事訴訟法第299 條第1 項前段，刑法第216 條
、第210 條、第211 條、第220 條第1 項、第339 條第1 項、第
55條、第47條第1 項，刑法施行法第1 條之1 第1 項、第2 項但
書，判決如主文。
本案經檢察官黃明正到庭執行職務。
中    華    民    國    98    年    5     月    27    日
                     刑事第三庭審判長法 官  柳章峰
                                     法 官  林佩儒
                                     法 官  呂曾達
以上正本證明與原本無異。
如不服本判決應於收受判決後10日內向本院提出上訴書狀，並應
應敘述具體理由。其未敘述上訴理由者，應於上訴期間屆滿後20
日內向本院補提理由書 (均須按他造當事人之人數附繕本)「 切
勿逕送上級法院」。告訴人或被害人如對本判決不服者，應具備
理由請求檢察官上訴，其上訴期間之計算係以檢察官收受判決正
本之日期為準。
                                    書記官  許千士
中    華    民    國    98    年    5     月    27    日
附錄法條：
刑法第216 條、第210 條、第211 條、第220 條第1 項、第339
條第1項。
中華民國刑法第216條
（行使偽造變造或登載不實之文書罪）
行使第 210 條至第 215 條之文書者，依偽造、變造文書或登載
不實事項或使登載不實事項之規定處斷。
中華民國刑法第210條
（偽造變造私文書罪）
偽造、變造私文書，足以生損害於公眾或他人者，處 5 年以下有
期徒刑。
中華民國刑法第211條
（偽造變造公文書罪）
偽造、變造公文書，足以生損害於公眾或他人者，處 1 年以上 7
年以下有期徒刑。
中華民國刑法第220條
（準文書）
在紙上或物品上之文字、符號、圖畫、照像，依習慣或特約，足
以為表示其用意之證明者，關於本章及本章以外各罪，以文書論
。
錄音、錄影或電磁紀錄，藉機器或電腦之處理所顯示之聲音、影
像或符號，足以為表示其用意之證明者，亦同。
中華民國刑法第339條
（普通詐欺罪）
意圖為自己或第三人不法之所有，以詐術使人將本人或第三人之
物交付者，處5 年以下有期徒刑、拘役或科或併科1 千元以下罰
金。
以前項方法得財產上不法之利益或使第三人得之者，亦同。
前二項之未遂犯罰之。
附表1 ：變造（起訴書誤載為偽造）之系爭華南銀行帳戶存款餘
        額與華南銀行東勢分行提供之該帳戶交易明細比對表
  時間        變造之餘額       實際餘額
  95.11.00     000000元          0元
  95.12.00    0000000元         27元
  96.01.00    0000000元          0元
  96.02.00    0000000元          0元
  96.03.00    0000000元          0元
  96.04.00    0000000元          0元
  96.05.00    0000000元          0元
  96.06.00    0000000元          0元
  96.07.03    0000000元          0元
  96.08.00    0000000元          0元
  96.09.00    0000000元          0元
  96.10.00    0000000元         27元
附表2 ：變造（起訴書誤載為偽造）之「財政部臺灣省中區國稅
        局營業人銷售額與稅額申報書」與財政部臺灣省中區國
        稅局東勢稽徵所提供之相關資料比對表
  時間          變造之銷售金額        實際上之銷售金額
  94年11.12月     0000000元               0元
  95年1.2月       0000000元               0元
  95年3.4月       0000000元               0元
  95年5.6月      00000000元               0元
  95年7.8月      00000000元               0元
  95年9.10月      0000000元               0元
  95年11.12月    00000000元               0元
  96年1.2月      00000000元               0元
  96年3.4月      00000000元               0元
  96年5.6月      00000000元               0元
  96年7.8月       0000000元               0元
  96年9.10月     00000000元               0元
附表3 ：變造（起起訴書誤載為偽造）之營利事業所得稅結算申
        報書與財政部臺灣省中區國稅局東勢稽徵所提供之相關
        資料比對表
  年度    變造文書所載營收金額    實際申報營收金額
  00        00000000元              30000元
  00        00000000元                  0元
  00        00000000元                  0元
附表4 ：變造（起訴書誤載為偽造）之資產負債表與財政部臺灣
        省中區國稅局東勢稽徵所提供之相關資料比對表
  年度    變造文書所報資產總額    實際申報資產總額
   00       00000000元                      無 （
                          起訴書誤載為00000000元）
   00       00000000元              00000000元（
                                 起訴書誤載為無）
   00       00000000元              00000000元（
                                 起訴書誤載為無）
附表5 ：變造（起訴書誤載為偽造）之營利事業所得稅電子結算
        申報回執聯與財政部臺灣省中區國稅局東勢稽徵所提供
        之相關資料比對表
  年度    變造文書所載申報稅額     實際申報稅額
   00       000000元                 1500元
   00       000000元                    0元
   00       000000元                     無


司法院資訊處製作；財團法人民間司法改革基金會備份。
